【裁判字號】    99,交聲,1471
【裁判日期】    990908
【裁判案由】    聲明異議
【裁判全文】
臺灣高雄地方法院刑事裁定            99年度交聲字第1471號
原處分機關  高雄市政府交通局
異  議  人
即受處分人  凱成通運企業有限公司
代  表  人  丁○○
上列異議人因違反道路交通管理處罰條例案件，對於高雄市政府
交通局99年5 月17日高市交裁字第裁32-Z00000000號裁決書之處
分，聲明異議，本院裁定如下：
    主  文
異議駁回。
    理  由
一、原處分意旨略以：異議人即受處分人凱成通運企業有限公司
    （下稱異議人）所有之車牌號碼605-XG營業用一般大貨車（
    下稱系爭大貨車），未依規定使用行車紀錄器致無法正確紀
    錄資料，司機甲○○於民國（下同）99年4 月5 日13時10分
    許，駕駛系爭大貨車行經國道三號南下99公里處，因超速為
    國道公路警察局第六隊員警攔停並填製公警局交字第Z00000
    000 號違反道路交通管理事件通知單舉發，原處分機關即以
    異議人違規事實明確，依道路交通管理處罰條例第18條之1
    第3 項之規定，裁處異議人罰鍰新臺幣（下同）9,000 元，
    責令車輛臨時檢驗等語。
二、聲明異議意旨略以：異議人所有系爭大貨車並未違反前述規
    定，且與司機甲○○係靠行關係，異議人並非系爭車輛之真
    正所有權人，為此高雄市政府所為之處分，顯有錯誤，爰不
    服原處分而依法聲明異議等語。
三、本院得心證理由
  (一)按道路交通安全規則第89條第2 項規定：「…應裝設行車
    紀錄器之汽車，未依規定裝設或經檢查未能正確運作或未使
    用紀錄卡或未按時更換紀錄卡時，不得行駛。」、道路交通
    管理處罰條例第18條之1 第3 、4 項規定：「未依規定保存
    行車紀錄卡或未依規定使用、不當使用行車紀錄器致無法正
    確記錄資料者，處汽車所有人新臺幣9000元整，車輛責令臨
    時檢驗。」；又(1)「汽車運輸業所稱之『靠行』，係指汽
    車所有人為達營業之目的，將汽車所有權移轉於車行，便成
    為權利人而為管理行為之謂，應屬信託行為一種，車行即為
    其受託人。依信託行為之本質，在信託人關係終止並信託財
    產（即汽車）經受託人移還前，應認受託人為信託財產法律
    上之所有權人，不得仍謂信託財產為信託人所有；又該靠行
    之車輛，在外觀上既屬經營人所有，乘客又無從分辨該車輛
    是否他人靠行營運，乘客於搭乘時，只能從外觀上判斷該車
    輛係某經營人所有，該車輛之司機係為該經營人服勞務，自
    應認該司機係為該經營人服勞務，而使該經營人負僱用人之
    責任，以保護交易之安全」（最高法院72年度台上字第3524
    號、87年度台上字第86號判決意旨參照）；(2)所謂「靠行」
    制度係因依公路法及道路交通管理處罰條例等相關法規，僅
    有經營汽車運輸業者才能申領營業大貨車之牌照，衡諸其立
    法目的，應係由於汽車運輸業以汽車經常性在道路上行駛而
    經營其業務，為確保其他用路人之安全，須對於其營業用車
    輛之狀態、駕駛人之資格及營業方式等事項為較嚴謹之管理
    ，公路主管機關為統一管理汽車運輸業，乃在公路法中就汽
    車運輸業之設立及經營訂定規範，一般自然人非經相關設立
    程序，依法不能經營汽車運輸業；(3)再者，大貨車之所有權
    人必須是汽車運輸業者，主管機關方會核發營業大貨車之牌
    照，並辦理新領牌照登記，是營業大貨車之所有權人均應為
    汽車運輸業者，依此讓汽車運輸業者同時負擔公路法中對汽
    車運輸業及道路交通安全規則中對汽車所有人所課義務（如
    定期驗車、維持汽車可安全行駛狀態等），而主管機關就前
    揭法規所規定之義務，只須針對汽車運輸業者即營業大貨車
    之登記所有人為管理即可，雖汽車運輸業者於「靠行」契約
    關係中，並非汽車之實際使用人，然基於前揭監督管理之目
    的，仍應認汽車運輸業者即係道路交通管理處罰條例所謂之
    「汽車所有人」，並得為裁罰之客體，始符合前揭立法之目
    的；(4)又經營汽車運輸業者，非僅提供號牌，坐收靠行費用
    牟利而已，對所屬車輛及其駕駛人猶應負管理責任，此為汽
    車運輸業管理規則第19條所明定；依此，關於駕駛業務之執
    行，汽車運輸業者對於以自備車輛靠行經營之大貨車駕駛人
    ，應盡管理之注意義務，即須督促、確保駕駛人於執行業務
    時務必遵守相關法令，倘駕駛人有違反道路交通管理處罰條
    例應處罰汽車所有人之行為，除汽車運輸業者能證明其監督
    未疏懈而就違規行為之發生無何可歸責之事由外，要難謂無
    過失，即應受罰。
  (二)本件異議人所有系爭大貨車，由司機甲○○於於上揭時、地
    遭員警攔查取締之事實，業據證人即當時執勤之國道公路
    警察局第六警察隊警員丙○○到庭證述屬實（見本院卷第43
    頁至第45頁），亦有國道公路警察局舉發違反道路交通管理
    事件通知單（見本院卷第7 頁至第8 頁）在卷，堪認本件員
    警取締之時間係99年4 月5 日13時10分許無誤，然依系爭大
    貨車行車紀錄卡（見本院卷第5 頁），僅記錄至當日12時之
    前，顯見系爭大貨車行車紀錄器所紀錄資料並不正確；另
    依統崎有限公司之技師即證人乙○○到庭具結證稱，該張記
    錄紙最高時速是140 公里，而該公司出具的合格證書，看記
    錄器的型號時速最高只到120 公里，裝上140 公里的記錄紙
    顯示出來的速度就會不正確等語（見本院卷第47頁）；準
    此，堪認系爭大貨車之行車紀錄器確未正確使用以致無法正
    確紀錄資料。
  (三)至異議人主張與駕駛甲○○僅係靠行關係乙節（見本院卷第
    48頁），固據提出汽車貨運接受自備車輛靠行服務契約書為
    證（見本院卷第61頁至第62頁），惟依上開說明，異議人負
    有督促、確保其靠行之司機於執行業務時務必遵守相關法令
    ，異議人並未提出已善盡管理監督注意義務之具體事證，本
    院自難僅憑異議公司上開片面之詞，即免除其監督未周之過
    失責任。
  (四)從而，原處分機關所為處分，核無違誤。本件異議為無理由
    ，應予駁回，爰依道路交通案件處理辦法第19條，裁定如主
    文所示。
中    華    民    國    99    年    9     月    8     日
                      交通法庭  法  官  楊智守
以上正本證明與原本無異。
如不服本裁定應於送達後5日內向本院提出抗告狀。
中    華    民    國    99    年    9     月    8     日
                                書記官  蔡毓琦

司法院資訊處製作；財團法人民間司法改革基金會備份。
